臺灣高等法院臺中分院民事判決
110年度重上字第199號
上  訴  人  梁雅雁  
訴訟代理人  柯識賢  
            陳奕融律師                  
複  代理人  李佑均律師                
被  上訴人  吳麗珍  

法定代理人  吳朝勝  

被  上訴人  吳繼勝  
            楊秀葉  
訴訟代理人  李佳軒  
被  上訴人  蕭宣德  
受  告知人  魏國英  
上列當事人間請求分割共有物事件，上訴人對於民國110年8月18
日臺灣彰化地方法院108年度重訴字第46號第一審判決提起上訴
，本院於民國111年11月25日言詞辯論終結，判決如下：
    主      文
原判決廢棄。
兩造共有坐落彰化縣○○市○○段000地號（面積425平方公尺）土地
應予分割如附圖（彰化縣○○地政事務所民國111年8月31日土地複
丈成果圖）所示：編號A部分（面積79平方公尺）分歸被上訴人
吳麗珍取得；編號B部分（面積44平方公尺）分歸被上訴人蕭宣
德取得；編號C部分（面積40平方公尺）分歸被上訴人楊秀葉取
得；編號D部分（面積44平方公尺）分歸被上訴人吳繼勝取得；
編號E部分（面積3平方公尺）及F部分（面積168平方公尺）分歸
上訴人取得；編號G部分（面積47平方公尺）分歸上訴人、被上
訴人吳麗珍、蕭宣德、楊秀葉取得，並依附表一所示應有部分比
例維持共有。
第一、二審訴訟費用由兩造按附表二所示比例負擔。
    事實及理由
壹、程序方面：
    被上訴人蕭宣德經合法通知未於言詞辯論期日到場，核無民
    事訴訟法第386條所列各款情形，爰依上訴人之聲請，由其
    一造辯論而為判決。　　　
貳、實體方面：　　
一、上訴人主張：坐落彰化縣○○市○○段000地號、面積425平方公
    尺土地（下稱系爭土地）為兩造共有，應有部分如附表二所
    示。兩造就系爭土地並無不為分割之約定，亦無因使用目的
    不能分割之情形，惟無法達成分割協議，爰依民法第823條
    第1項、第824條第2項規定，請求裁判分割（原判決分割系
    爭土地如該判決附圖二，上訴人就原判決分割系爭土地之方
    法聲明不服，提起上訴）。上訴聲明：㈠原判決廢棄。㈡兩造
    共有系爭土地應予分割如附圖即彰化縣○○地政事務所民國11
    1年8月31日土地複丈成果圖所示（甲案）。
二、被上訴人方面：
　㈠吳繼勝抗辯：同意依附圖所示方法分割，惟訴訟費用應由各
    共有人按應有部分比例分擔。
　㈡吳麗珍、楊秀葉均稱：同意依附圖所示方法分割。
　㈢蕭宣德未到庭表示意見，亦未提出書狀作何陳述，僅於原審
    陳稱：不同意分割。
三、法院之判斷：
　㈠系爭土地為兩造共有，應有部分如附表二所示，此有土地登
    記謄本、地籍圖謄本（原審卷第17至25頁）為證，且系爭土
    地並無因使用目的不能分割，或訂有不分割期限之情形，兩
    造亦未能達成分割協議，此為兩造所不爭執，則上訴人依民
    法第823條第1項規定，請求判決分割系爭土地，即屬有據，
    應予准許。　
　㈡按分割之方法不能協議決定，或於協議決定後因消滅時效完
    成經共有人拒絕履行者，法院得因任何共有人之請求，命為
    下列之分配：一、以原物分配於各共有人。但各共有人均受
    原物之分配顯有困難者，得將原物分配於部分共有人。二、
    原物分配顯有困難時，得變賣共有物，以價金分配於各共有
    人；或以原物之一部分分配於各共有人，他部分變賣，以價
    金分配於各共有人，民法第824條第2項定有明文。又按定共
    有物分割之方法，固可由法院自由裁量，但仍應斟酌各共有
    人之意願、共有物之性質、價格、分割前之使用狀態、經濟
    效用、分得部分之利用價值及全體共有人之利益等有關情狀
    ，定一適當公平之方法以為分割。另按分割共有物，以消滅
    共有關係為目的，法院裁判分割共有土地時，除因該土地內
    部分土地之使用目的不能分割（如為道路）或部分共有人仍
    願維持其共有關係，應就該部分土地不予分割或准該部分共
    有人成立新共有關係外，應將土地分配於各共有人單獨所有
    （最高法院109年度台上字第272號判決意旨參照）。經查：
　⒈系爭土地之形狀如附圖所示，即西北側屬同段000地號土地而
    凹陷一角，其餘部分，與鄰地之地界尚稱平直，另系爭土地
    位在○○市鬧區，其上有門牌號碼彰化縣○○市○○路000巷00弄0
    ○0○0○00○00○00號之未保存登記建物，其中0、0、00號為上
    訴人所有，0號為吳繼勝所有，00號為楊秀葉所有，00號為
    吳麗珍所有，而系爭土地目前係由西南側行經彰化縣○○市○○
    路000巷00弄，銜接○○路000巷以對外通行，並無其他得以對
    外通行方式，此經原審會同兩造及彰化縣○○地政事務所人員
    現場勘驗明確，並有勘驗筆錄、彰化縣○○地政事務所108年8
    月13日土地複丈成果圖（原審卷第55、61頁）、現場照片（
    本院卷一第69至75頁）可稽，且經本院囑託彰化縣○○地政事
    務所勘測地上物及○○路000巷00弄位置，亦有彰化縣○○地政
    事務所111年2月23日土地複丈成果圖（本院卷一第147頁）
    可考；而同段000地號土地為上訴人所有、同段000000地號
    則為吳繼勝所有，亦有土地登記謄本、土地所有權狀（原審
    卷第21、89頁）為證；復均為兩造所不爭執，堪認屬實。
　⒉依附圖所示方法分割後，吳繼勝已陳明其分配取得編號D部分
    將與其所有同段000000地號土地合併使用，因此其仍可對外
    通行，上訴人分配取得編號E部分亦得以與其分配取得編號F
    部分及其所有同段000地號土地合併使用，均不致形成袋地
    ；吳繼勝以外之共有人分配取得部分，均可經由其等維持共
    有、呈T字形、作為道路使用之編號G部分，維持原經由○○路
    000巷00弄之方式，對外通行至○○路000巷。而作為道路使用
    之編號G部分寬度雖僅1.5公尺，然○○路000巷00弄位在同段0
    00地號土地之入口處，其最窄部分寬度小於1.5公尺，故編
    號G部分縱使留設較大之寬度，對共有人對外通行亦無實益
    ，此為到庭共有人考量系爭土地對外通行條件之先天限制所
    能接受之分割方法，難認有何不可採取之處。相較於原判決
    附圖二所示分割方法，不僅作為道路使用之編號庚部分呈S
    形，不利於通行使用，且蕭宣德分配取得編號戊部分，亦無
    法對外通行，而非妥適，應以附圖所示分割方法為可採。
　⒊系爭土地因受聯外道路條件之限制，而無從考量分割後各共
    有人分得土地之建築需求。至於現有地上物依附圖所示方法
    分割後，吳麗珍分配取得編號A部分，與其所有00號建物；
    吳繼勝分配取得編號D部分，與其所有0號建物；上訴人分配
    取得編號F部分，與其所有0、0號建物，位置均大致相當；
    而楊秀葉所有00號建物、上訴人所有00號建物，則因坐落基
    地分歸其他共有人取得，難以保留，然附圖所示分割方法，
    除蕭宣德未曾表示意見外，業經其餘共有人所同意（本院卷
    二第115、116頁），堪認上訴人及楊秀葉亦同意該等建物於
    分割後不予保留。則附圖所示分割方法，兼顧共有人之意願
    ，可由共有人善加利用其各自分得之單獨所有土地，以發揮
    土地經濟效用，堪可認定。
　⒋本院審酌系爭土地之形狀、共有人之意願、全體共有人之利
    益、經濟效用等一切情狀，不再斟酌原判決附圖二所示之分
    割方法，認系爭土地採附圖所示方法分割，應屬適當，並符
    合公平。
　⒌按應有部分有抵押權或質權者，其權利不因共有物之分割而
    受影響。但有下列情形之一者，其權利移存於抵押人或出質
    人所分得之部分：㈠權利人同意分割。㈡權利人已參加共有物
    分割訴訟。㈢權利人經共有人告知訴訟而未參加。民法第824
    條之1第2項定有明文。經查，上訴人將其系爭土地應有部分
    於105年12月19日設定擔保債權總金額新臺幣1,000萬元之抵
    押權予魏國英，此有土地登記謄本（本院卷二第29至31頁）
    可佐，經本院對魏國英告知訴訟，魏國英並未參加訴訟，依
    前揭規定，其抵押權於本件分割共有物判決確定時，應移存
    至上訴人所分得之土地上。又民法第824條之1第2項但書各
    款規定，乃法律明文規定之法定效果，本院無須於判決主文
    為諭知，併此敘明。
四、綜上所述，上訴人依民法第823條第1項、第824條第2項規定，請求分割系爭土地，應屬有據，且系爭土地應採附圖所示方法分割。原審所採分割方法，尚有未洽，上訴意旨指摘原判決不當，求予廢棄改判，為有理由，爰由本院將原判決廢棄，改判如主文第2項所示。
五、按因共有物分割、經界或其他性質上類似之事件涉訟，由敗
    訴當事人負擔訴訟費用顯失公平者，法院得酌量情形，命勝
    訴之當事人負擔其一部，民事訴訟法第80條之1定有明文。
    本件係因分割共有物而涉訟，兩造就分割方法之爭執或意見
    ，乃為伸張或防衛其權利所必要，且分割共有物之訴係以請
    求分割共有物之形成權為訴訟標的，當事人提出之分割方法
    ，僅係供法院參考，其分割方法對於各共有人而言，並無勝
    敗之問題。本件雖依上訴人主張之分割方法為分割，然如由
    被上訴人負擔全部訴訟費用，顯失公平，應由兩造按應有部
    分之比例負擔訴訟費用，較為公允，爰判決如主文第3項所
    示。
六、本件事證已臻明確，兩造其餘攻擊、防禦方法及所提出之各
    項證據資料，經審酌後，均與判決結果不生影響，爰不逐一
    論述，附此敘明。
七、據上論結，本件上訴為有理由，依民事訴訟法第450條、第7
    8條、第85條第1項但書、第80條之1，判決如主文。
中　　華　　民　　國　　111 　年　　12　　月　　7 　　日
　　            民事第四庭    審判長法　官 林慧貞
　　　　　　　　　　　　　　        法　官 莊嘉蕙
　　　　　　　　　　　　　　　      法　官 鄭舜元
正本係照原本作成。
如不服本判決，應於收受送達後二十日內向本院提出上訴書狀，
其未表明上訴理由者，應於提出上訴後二十日內向本院補提理由
書狀(均須按他造當事人之人數附繕本)。因疫情而遲誤不變期間
，得向法院聲請回復原狀。
上訴時應提出委任律師或具有律師資格之人之委任狀；委任有律
師資格者，另應附具律師資格證書及釋明委任人與受任人有民事
訴訟法第四百六十六條之一第一項但書或第二項所定關係之釋明
文書影本。如委任律師提起上訴者，應一併繳納上訴裁判費。
                                    書記官 賴淵瀛
中　　華　　民　　國　　111 　年　　12　　月　　7 　　日
附表一：附圖編號G部分應有部分
編號 共有人 應有部分 　1 梁雅雁 47分之24 　2 吳麗珍 47分之11 　3 楊秀葉 47分之6 　4 蕭宣德 47分之6 
附表二：系爭土地應有部分（即訴訟費用負擔之比例）
編號 共有人 應有部分 　1 梁雅雁 3840分之1766 　2 吳麗珍 128分之27 　3 吳繼勝 48分之5 　4 楊秀葉 640分之69 　5 蕭宣德 128分之15